臺中高等行政法院判決
　　　　　　　　　　　　　　　　九十四年度訴字第四六九號
　　　　　　　　　　　　　　九.
原　　　告　甲○○○○○○○
訴訟代理人　乙○○　律師
被　　　告　臺中縣政府
代　表　人　丙○○
訴訟代理人　己○○
　　　　　　庚○○
上列當事人間因空氣污染防制法事件，原告不服行政院環境保護
署中華民國九十四年六月廿九日環署訴字第○九四○○四九八○
二號訴願決定，提起行政訴訟。本院判決如下︰
　　主  文
原處分及訴願決定均撤銷。
訴訟費用由被告負擔。
　　事  實
甲、事實概要：緣原告於台中縣潭子鄉○○路○段七之一號從事
    養豬業，經被告所屬環境保護局依民眾檢舉於民國九十三年
    十月一日上午九時四十分派員督同檢測機構琨鼎環境科技股
    份有限公司（下稱琨鼎公司）前往稽查，於該養豬場周界外
    進行臭氣及厭惡性異味取樣，經分析判定結果臭氣濃度值為
    七十九，超過固定污染源空氣污染物排放標準所定「工業區
    及農業區」臭氣濃度排放標準為五十之限值，被告乃以原告
    違反空氣污染防制法第二十條第一項規定，依同法第五十六
    條第一項之規定，裁處原告罰鍰新台幣（下同）十萬元，並
    限期於九十三年十二月廿八日前完成改善。原告不服，提起
    訴願遞遭駁回，遂提起本件行政訴訟。
乙、兩造聲明：
一、原告聲明求為判決：原處分及訴願決定均撤銷。
二、被告聲明求為判決：原告之訴駁回。
丙、兩造之陳述：
壹、原告起訴意旨略以：
一、按依七十七年一月九日（七七）環署檢字第○七三九五號公
    告之「臭氣及異味官能測定法－三點比較式嗅袋法」（下稱
    三點比較式嗅袋法）規定，檢測樣品之採樣，有排放管道中
    採樣及空氣中採樣兩種情況，而依該法：四採樣(三)採樣時注
    意事項、1.規定：「採樣時須記錄採樣地點、採樣日期、時
    間及操作狀況等」。本件琨鼎公司之「周界空氣臭味採樣記
    錄表」雖已就「採樣日期、採樣點、樣品、採樣泵、採樣時
    間資料、採樣流率、採樣體積、採樣時環境氣象資料（含風
    吹來之方向、平均風速、溫度相對溼度、大氣壓力）、捕集
    試樣氣體所使用之器材說明」等事項記載，惟最重要之採樣
    時環境氣象資料，卻無記載「風速、風向測定之起迄時點」
    ，此自檢測日誌觀之至明，是其程序並未與上開三點比較式
    嗅袋法所規範之採樣注意事項相符，故其所採取之樣品得否
    認係有效之樣品，即非無疑。再者，依三點比較式嗅袋法四
    採樣(三)注意事項：「為避免試樣氣體受採樣袋吸附之影響，
    採樣時可先採樣一次並將試樣氣體完全壓出後再進行採樣」
    、「採樣袋如需要重覆使用，須以純淨空氣將內部充分洗淨
    至確定已無臭味為止。」然觀乎本件琨鼎公司之檢測報告書
    四附件(二)採氣袋清洗記綠觀之，九十三年十月一日稽查當日
    ，其所攜帶之採氣袋究為新購？或重覆使用者？有否經清洗
    ？有否經測漏？均無記載，其採樣袋是否受污染乃屬有疑，
    則其所採集之氣體自不能作為檢測之標的，依此氣體所作之
    檢測結果，亦不能作為裁罰依據。雖證人丁○○於本案證稱
    採氣袋有經清洗云云，然此與卷內所附採氣袋清洗紀錄不符
    ，且採樣當時所使用之採氣袋為何統一編號，是否即為採氣
    袋清洗紀錄內之採氣袋？日期為何？證人丁○○均語焉不詳
    ，被告復未能舉證以明之，其所言自不足採。
二、次依三點比較式嗅袋法「一方法概要」之規定，於進行官能
    測定前，應篩選合格嗅覺判定員，且依「二、嗅覺判定員選
    擇試驗」之規定，為選擇嗅覺正常之合格嗅覺判定員，應先
    備有五種基準嗅液並作成試驗紙加以編號，以試驗者與被試
    驗者一對一之方式進行嗅覺判斷測驗，五種基準嗅液均判斷
    正確者始成為合格嗅覺判定員。再依「五官能測定(二)嗅覺判
    定員、(三)官能測定實施步驟」之規定，擔任官能測定之嗅覺
    判定員，當天應避免化妝太濃及食用產生異味之食物，進行
    測定時不可與鄰座交談或商量判斷結果，並應於官能測定開
    始以前三十分鐘進入休息室待命，而官能測定時應以三人為
    一班，測定完畢再改由下一班進行。惟本件依琨鼎公司之檢
    測報告書四附件(二)其他資料2.臭氣及異味官能測定記錄（即
    嗅覺判定員選擇試驗記錄），有關嗅覺判定員選擇試驗過程
    、基準嗅液編號、實際編號、被試驗者解答如何、判定結果
    如何均未記載，則其選定果否合乎程序，試驗結果、被試驗
    者又是否確實合格已有疑義，況嗅覺判定員是否於官能測定
    開始前三十分鐘即進入休息室待命，亦無從確定。再者，證
    人戊○○於本案雖證稱：「有以三人為一班，有進入休息室
    待命，再由休息室進入測定室進行官能測定」等語，惟此與
    證人丁○○所證稱：「六人於測定室進行判定員選擇試驗，
    合格後即於測定室進行官能測定」等語不符，且選擇試驗究
    起自於何時？是否於早上即準備完妥？判定員於中午是否食
    用產生異味之食物？依本案證人之陳述均無法確定，且證人
    陳述與檢驗報告上之記載多所不符，其證言自非可信而不足
    採。按事實認定應依證據認定之，無證據不得推定事實，本
    件被告裁罰之依據為檢測報告，而檢測報告乃行政機關委託
    專業機關所鑑測，是有關程序及檢測過程自應嚴格合乎法律
    之規定，此攸關可否為合格之嗅覺判定員以進行官能測定，
    自應記載於選擇紀錄上以證明之，如此方屬明確且有公正客
    觀之標準可加以確認，並非事後僅以答辯敘明已有實施此等
    程序，即可認為已有實施。本件選擇試驗程序存有瑕疵至為
    明顯，其選擇之判定員皆不能認係合格之嗅覺判定員，則其
    所為之官能測定當不合乎三點比較式嗅袋法之規定。本件其
    測定結果既無可採已如前述，自不得作為處罰之依據。
三、又依空氣污染防制法施行細則第五條第十款（原告誤載為第
    八款）規定，公私場所及交通工具空氣污染物排放之檢查或
    鑑定，為直轄市、縣（市）主管機關之主管事項，又執行本
    法第五十一條之處罰，在直轄市由環境保護局為之，在縣（
    市）由縣（市）政府為之。是關於判定污染值進而取締告發
    公害污染，為地方主管機關之職權，其所進行之檢查或鑑定
    行為，乃屬公權力行為，且其中之採樣行為及進行官能測定
    檢測行為，係行政法上之行政檢查行為，亦屬「制止性（即
    取締性）」檢查。是上開檢查行為因已涉及人民之財產權及
    自由權，應僅得以「國家權利主體之資格」始得為之。次依
    法務部九十年七月廿五日（九十）法律字第○二三○三一號
    函之意旨，地方環保機關似得援引空氣污染防制法第四條之
    規定，委託檢驗測定機構或專業顧問機構執行公害污染檢測
    ，並以該檢測結果作為處分之依據，且須依上開條文及行政
    程序法第十六條規定辦理始符法制。再參酌環保署九十年三
    月十六日（九十）環署空字第○○一六二七三號函、最高行
    政法院九十四年判字第五二四號判決、高雄高等行政法院九
    十三年度簡字第二五三號、九十年度訴字第一三三三號、九
    十一年度訴字第二五四號、九十一年度簡字第三三○號及九
    十四年度簡字第一一三號判決「空氣污染物之採樣、檢測及
    臭味官能測定涉及公權力之行使，地方主管機關得依法委託
    民間專責機構辦理」之旨，本件既係由琨鼎公司採樣並帶回
    樣品後逕為臭味官能測定，顯係公權力之行使，且該公司單
    獨以其專業，不受被告監督獨力完成檢測，進而為違章事實
    之判定，並非基於行政協助立場，顯與單純內部事務之勞務
    委託有別。是本件被告自應依空氣污染防制法第四條、行政
    程序法第十六條第一項及第二項之規定，將委託事項及法規
    依據公告之，並刊登於政府公告或新聞紙，方屬適法。被告
    雖辯稱其並未授與公權力予琨鼎公司等語，然該公司所行使
    者既係行政檢查行為，屬典型之公權力行使已如前述，足見
    被告之謬誤所在。綜上，被告既未依上開條文規定為之，則
    其委託琨鼎公司進行本件臭氣採樣及進行官能測定即非適法
    ，本件原處分自當予以撤銷。
貳、被告答辯意旨略以：
一、按本件原告從事養豬場作業，經被告所屬環境保護局於九十
    三年十月一日派員會同琨鼎公司人員前往該場稽查，於該場
    周界上風處及下風處各採一點樣品送驗，送驗結果臭氣濃度
    值為七十九（超過管制標準五十之限值），已違反空氣污染
    防制法第二十條第一項規定，被告依同法第五十六條第一項
    規定裁處原告罰鍰並命限期改善，並無違誤。
二、原告雖訴稱「採樣時環境氣象資料並無記載風速、風向測定
    之起迄時點」等語，惟依八十三年三月九日（八三）環署檢
    字第○○五四號公告「臭氣及異味官能測定法－三點比較式
    嗅袋法」四採樣(三)採樣時注意事項，其並未有採樣時須記載
    風速、風向測定之起迄時點之規定，而係規範採樣時須記錄
    採樣地點、採樣日期、時間操作狀況等，且關於周界及環境
    大氣採樣並記錄氣象條件及味道性質等事項，均己載明於琨
    鼎公司固定污染源空氣污染物排放檢測報告書之周界空氣臭
    味採樣記錄表。原告雖復稱「採氣袋究為新購？或重覆使用
    者？有否經清洗？有否經測漏均無記載」等語，然經琨鼎公
    司人員表示，其所檢附之「採氣袋清洗紀錄」即為該公司經
    純淨氮氣至少充分清洗置換五次以上後所攜帶之該批次採氣
    袋清洗紀錄，且每批次經清洗後之採氣袋均已完成相關測漏
    工作留存於檢驗室備用，完全符合相關作業要求。至原告所
    訴稱「嗅覺判定員合格與否」及「進行官能測定時間」等部
    分，經琨鼎公司人員表示相關合格嗅覺判定員所進行之選擇
    程序已如檢測報告之附件所示，所有程序均經試驗五種不同
    基準嗅液判定合格後，再進行相關官能測定。且實施官能測
    定時間依上開三點比較式嗅袋法，係要求最遲於第二天進行
    官能測定，本次檢測係於當日進行，且官能測定等相關時間
    為接獲通知後，隨即進行官能測定等相關程序，以把握時效
    ，均屬符合規定。
三、至原告所訴稱應依行政程序法第十六條規定辦理部分，按本
    件檢測報告係由被告於琨鼎公司處監測以共同完成，並無原
    告所指稱全部委由民間機構即琨鼎公司判斷及檢驗之情事，
    自非委託行使公權力而無須依上開條文辦理。是原告所訴，
    委無足採。
    理  由
一、本件原告於台中縣潭子鄉○○路○段七之一號從事養豬業，
    經被告所屬環境保護局（下稱環保局）依民眾檢舉於九十三
    年十月一日上午九時四十分派員督同檢測機構琨鼎公司前往
    稽查，於該養豬場周界外進行臭氣及厭惡性異味取樣，經分
    析判定結果臭氣濃度值為七十九，超過固定污染源空氣污染
    物排放標準所定「工業區及農業區」臭氣濃度排放標準為五
    十之限值，被告乃以原告違反空氣污染防制法第二十條第一
    項規定，依同法第五十六條第一項規定，裁處原告罰鍰十萬
    元，並限期於九十三年十二月廿八日前完成改善。原告不服
    ，循序提起行政訴訟。
二、按「公私場所固定污染源排放空氣污染物，應符合排放標準
    。前項排放標準，由中央主管機關依特定業別、設施、污染
    物項目或區域會商有關機關定之。直轄市、縣（市）主管機
    關得因特殊需要，擬訂個別較嚴之排放標準，報請中央主管
    機關會商有關機關核定之。」、「公私場所違反第二十條第
    一項．．．者，處新臺幣二萬元以上二十萬元以下罰鍰；其
    違反者為工商廠、場，處新臺幣十萬元以上一百萬元以下罰
    鍰。依前項處罰鍰者，並通知限期補正或改善，屆期仍未補
    正或完成改善者，按日連續處罰；情節重大者，得命其停工
    或停業，必要時，並得廢止其操作許可證或令其歇業。」分
    別為空氣污染防制法第二十條、第五十六條第一項及第二項
    所明定。
三、次按「各級主管機關得指定或委託專責機構，辦理空氣污染
    研究、訓練及防制之有關事宜。」、「行政機關得依法規將
    其權限之一部分，委託民間團體或個人辦理。前項情形，應
    將委託事項及法規依據公告之，並刊登政府公報或新聞紙。
    」空氣污染防制法第四條及行政程序法第十六條第一項、第
    二項分別定有明文。準此，有關各地方公私場所排放空氣污
    染物之防制，例如是否違反空氣污染排放標準之檢測，即屬
    排放空氣污染物防制工作之一環，地方主管機關自得依法委
    託民間專責機構協助辦理。又按「．．．說明：一、．．．
    取締告發公害污染，為地方主管機關行政職權，由地方主管
    機關人員率同檢驗測定機構人員進入公私場所檢查及鑑定，
    其檢測結果，可作為處分之依據；惟若委請檢測顧問機構逕
    行查驗，則僅能作為管制上之參考，．．．二、．．．查該
    案採樣當天，有環保人員在場，採樣過程並無不妥；惟採樣
    後，卻由該局委辦之環境檢測公司帶回樣品並逕行臭味官能
    測定，因現行臭味官能測定，涉及公權力之行使，本署並未
    開放由檢測機構申請檢測認可。倘環保局委託檢測機構執行
    ，則測定過程應由環保局人員在場全程監督，確認其係依臭
    味官能測定之標準方法為之。倘測定過程並無環保局人員在
    場，則其測定結果不宜作為告發處分之依據。．．．」亦為
    行政院環境保護署九十年三月十六日（九十）環署空字第○
    ○一六二七三號函釋在案。該函指明行政院環境保護署（下
    稱環保署）當時尚未開放由檢測機構申請檢測認可，若委請
    檢測顧問機構逕行查驗，僅能作為管制之參考；倘委託檢測
    機構執行，其測定過程由環保局人員在場全程監督，確認其
    依臭味官能測定之標準方法為之，則其檢測結果，可作為處
    分之依據，此乃主管機關就技術性、細節性之事項，發布執
    行法律之職權命令，與母法並未牴觸，自得予以援用（最高
    行政法院九十四年判字第五二四號判決意旨參照）。
四、經查，本件被告所屬環境保護局因民眾檢舉，於九十三年十
    月一日上午九時四十分派員督同檢測機構琨鼎公司，前往原
　　告於台中縣潭子鄉○○路○段七之一號從事養豬場稽查，並
    於該養豬場周界外進行臭氣及厭惡性異味取樣，再送請琨鼎
    公司，依環保署公告官能測定法之規定，選任嗅覺判定員，
    並由嗅覺判定員進行聞臭，經分析判定結果臭氣濃度值為七
    十九，超過固定污染源空氣污染物排放標準所定「工業區及
    農業區」臭氣濃度排放標準為五十之限值，有該公司固定污
    染源空氣污染物排放檢測報告書在卷可稽。惟被告以琨鼎公
    司之檢測報告為本件處分之依據，此檢測報告自屬公權力之
    行使，被告將此公權力委託該公司辦理，自應依上開空氣污
    染防制法第四條及行政程序法第十六條第一項、第二項之規
    定，將此委託事項公告之並刊登政府公報或新聞紙，如未為
    此公告，則該公司不得單獨行使公權力，於該公司檢測過程
    中，應由被告所屬環保局人員在場全程監督，確認其係依臭
    味官能測定之標準方法為之。次查，依卷附被告環境保護局
    稽查紀錄表，該次稽查雖經被告所屬環保局人員會同琨鼎公
    司人員進行臭氣及厭惡性異味取樣，惟被告並未就委託琨鼎
    公司辦理空氣污染檢測事項予以公告，該公司對此取樣之檢
    測過程中，亦未經被告所屬環保局派員在場監督，此為被告
    所不爭執（被告於九十四年十一月十七日準備程序期日中所
    提書面答辯中稱檢測公司係在被告環保局派員現場指揮監督
    下進行採樣，檢測報告也是提供台中縣環保局，最後由被告
    依法製作處分書通知原告等語），另上開檢測報告書中，亦
    僅有被告環保局人員庚○○於採樣過程中之監督記錄，足認
    琨鼎公司為本件臭氣及厭惡性異味取樣之檢測過程中，被告
    所屬環保局並未派員監督。
五、從而，琨鼎公司既未經被告公告為委託辦理空氣污染檢測，
    且該公司本件之檢測過程，被告所屬環保局亦未派員在場全
    程監督，確認該公司係依臭味官能測定之標準方法為之，被
    告即以琨鼎公司之檢測報告作為原處分之依據，此稽查採證
    過程自有上開之重大瑕疵，被告據以認定原告有污染空氣
　　之行為，以原處分裁處原告罰鍰十萬元，並限期於九十三年
    十二月廿八日前完成改善，即有違誤，訴願決定未予詳查，
    予以維持，亦有未合。本件原告之訴為有理由，應由本院將
    訴願決定及原處分均撤銷，以維法制。至兩造其餘之主張及
    陳述，與本件判決結果不生影響，爰不加以論述，併此敘明
    。
據上論結，本件原告之訴為有理由，依行政訴訟法第一百九十五
條第一項前段、第九十八條第三項前段，判決如主文。
中　　華　　民　　國 　　94　 　年　　11　　月　 30　　日
                第三庭審判長法  官　沈　應　南
                            法  官　林　秋　華
                            法  官　許　武　峰
以上正本證明與原本無異。
如不服本判決，應於判決送達後20日內向本院提出上訴書狀，其
未表明上訴理由者，應於提起上訴後20日內向本院提出上訴理由
書（須依對造人數附具繕本）；如於本判決宣示或公告後送達前
提起上訴者，應於判決送達後20日內補提上訴理由書（須附繕本
）。未表明上訴理由者，逕以裁定駁回。
提起上訴應預繳送達用雙掛號郵票390元（34元及5元郵票各10份
)。
中　　華　　民　　國　   94　  年　  12　  月　  7    日
　　　　　　　　　　        書記官　陳  鼎  鈞
